【裁判字號】    88,重訴,29
【裁判日期】    890905
【裁判案由】    殺人等
【裁判全文】
臺灣臺北地方法院刑事判決                          八十八年度重訴字第二九號
    公  訴  人  臺灣臺北地方法院檢察署檢察官
    被      告  丙○○
    選任辯護人  王東山
                李美寬
                王瀅雅
右列被告因殺人等案件，經檢察官提起公訴（八十八年度偵字第一０一四五、一四五
六四、一四六八五號），本院判決如左：
    主  文
丙○○連續未經許可，持有手槍，處有期徒刑陸年陸月，併科罰金新台幣參拾萬元，
，罰金如易服勞役，以罰金總額與陸個月之日數比例折算，附表編號一、二、四號制
式九０手槍參支、子彈拾貳顆沒收，並應於刑之執行完畢或赦免後，令入勞動場所強
制工作參年；又未經許可，持有其他可發射子彈，具有殺傷力之槍枝，處有期徒刑壹
年貳月，併科罰金新台幣壹拾萬元，罰金如易服勞役，以新台幣玖佰元即銀元參佰元
折算壹日，附表編號三所示之槍枝壹支、子彈貳顆沒收；又殺人，處有期徒刑拾年，
褫奪公權伍年；又以非法方法剝奪人之行動自由，處有期徒刑壹年陸月，應執行有期
徒刑拾玖年，併科罰金新台幣參拾伍萬元，罰金如易服勞役，以罰金總額與陸個月之
日數比例折算，褫奪公權伍年，並應於刑之執行完畢或赦免後，令入勞動場所強制工
作參年，附表一、二、三、四號所示制式九０手槍參支、子彈拾貳顆，其他可發射金
屬或子彈之槍枝壹支、子彈貳顆沒收。
    事  實
一、丙○○明知手槍、改造可發射金屬或子彈具有殺傷力之槍枝、子彈屬於槍砲彈藥
    刀械管制條例公告管制物品，未經許可，不得無故持有，竟基於概括之犯意，連
    續自民國八十五年間，因丁○○（已死亡）之交付，而未經許可，無故持有附表
    編號一之手槍一支、口徑九釐米制式子彈，及附表編號二之手槍一支、口徑九釐
    米制式子彈八顆；復因甲○○（已執行死刑完畢）於八十四、五年間告知其將附
    表編號四之手槍一支、口徑九釐米制式子彈埋藏於建國高架架橋農安街口，丙○○遂基於前揭概括之犯意，自八十八年五月底起，未經許可，將該槍枝及子彈挖
    出後，即持有附表編號四之手槍一支、口徑九釐米制式子彈。又另行起意，自八
    十五、六年間起，在台北市西門町某處，以新台幣（下同）約三萬元向綽號「阿
    源」之不詳姓名年籍成年男子購買可發射子彈之具有殺傷力如附表編號三之改造
    玩具手槍一支、直徑約八．五釐米金屬彈頭之土造子彈五顆，並持有之。嗣經警
    （詳如後述）先於八十八年五月二十八日查獲如附表編號二所示手槍一支、口徑
    九釐米制式子彈八顆（試射四顆）；復於同年六月十六日查獲如附表編號一、四
    手槍各一支，口徑九釐米制式子彈十四顆（試射六顆）、附表編號三之改造玩具
    手槍一支、直徑約八．五釐米金屬彈頭之土造子彈五顆（試射三顆）。
二、丙○○前因於八十七年底，與不詳姓名年籍綽號「小胖」之男子有賭債糾紛，而
    庚○○（前北聯幫幫主）為助其友人「小胖」處理該筆賭債，與丙○○曾有口角
    爭執，致雙方發生怨隙。嗣庚○○於八十八年五月中旬因處理其他若干賭債，心
    情不佳，情緒起伏不定，乃隨身攜帶以色列ＩＭＩ廠ＪＥＲＩＣＨＯ九四一Ｆ型
    口徑九釐米之半自動手槍一支（黑色），同年月二十七日下午並曾因處理事情不
    遂持槍以示不滿經友人制止。同日下午五時許庚○○（身著白色短Ｔ恤，暗灰薄
    夾克，黑長褲）行經台北市○○街前往同街二五巷二０號馬偕藥房（現更名為Ｒ
    李藥局）處理退票事宜，並因前晚熬夜牙痛而向該店老板娘購藥。適逢丙○○於
    八十八年五月二十七日下午五時許（身著白衣淺藍長褲），自長春路某賓館處駕
    駛向不知情之車主張祐誠借用之車牌號碼ＣＱ－六五五六號自用小客車，並攜附
    表編號一、二所示之二支手槍藏置於車內，載同不知情之女友己○○至其台北市
    ○○○路三段住處，途經農安街近一二五巷時，巧見庚○○獨自一人自農安街對
    向走來右轉至一二五巷內，丙○○遂欲藉此難得擺脫庚○○身邊其他兄弟干擾，
    而得與庚○○單獨商議解決彼此間積存怨恨之機會，乃駕車跟隨緩慢駛入該一二
    五巷內，見庚○○步入該巷二０號馬偕藥房後，丙○○即右轉至該巷二二號對面
    之無名巷內，復右轉出吉林路，送女友下車返家後，隨即駕車駛返吉林路，將車
    違規停至吉林路與上揭無名巷口處，於同日下午五時四十分許，見庚○○走出馬
    偕藥房，即速下車，並隨身攜帶如附表編號一之手槍一支（白色）置於左褲袋內
    以備不時之需，而以小跑步穿過該無名巷，見庚○○在農安街一二五巷二四、二
    六號前之檳榔攤前購煙，遂驅身向前，在庚○○之右後方一步，以左手搭觸庚○○之右肩，稱：「重哥，你要去哪裡？」庚○○右轉回身，回稱：「你怎麼在這
    裡？」庚○○誤認來者不善，擬先發制人，旋即向左轉一圈，丙○○因左手未離
    庚○○肩膀，乃隨庚○○左轉而被帶動左半圈始鬆手，庚○○於左轉之際以右手
    自腰際取出上開半自動手槍，順勢以圓弧逆時針方向面對丙○○持槍前伸（未上
    膛），丙○○查覺庚○○動作有異，並見庚○○拔槍，頓覺生命有遭戕害之虞，
    欲以左手自左向右方向奪槍不成，而將槍拍向庚○○之左方，趁庚○○身面左傾
    ，未及時立身定槍之際，即迅以左手自左褲袋內取出如附表編號一之手槍交予右
    手，基於防衛之意思，在槍口與庚○○約五十六公分至七十六公分之間，約一手
    臂長之近距離下，未採取朝非心肺要害部分之適度防衛手段，而自庚○○之右側
    前方，以水平略往下之角度，以過當之防衛朝庚○○胸部射擊一發子彈，致該子
    彈自庚○○之右前胸近鎖骨處距地高一三一公分進入，向下向內，貫穿右肺、肺
    靜脈、心臟、左肺後，自左背後腋下肩胛部下方距地高一二二公分射出；庚○○
    要害中彈負傷後，隨即一邊朝馬偕藥房行進，一邊右側身回頭以置於腰際之右手
    持槍對向丙○○，同時以左手拉滑套欲向丙○○射擊，惟因傷勢過重，氣力耗盡
    ，致以左手拉滑套未能拉至底即彈回（子彈未上膛），擊錘因而固定在後，丙○○見庚○○中彈受重傷後已體力不支，並以左手拉滑套邊退邊回頭欲持槍朝己射
    擊之際，相距約五、六步之遠，亦未採閃避或其他除擊槍外得排除之方式，仍續
    前揭防衛意思，過當防衛接續朝庚○○射擊二槍，其中一子彈自庚○○右大腿外
    側距腳跟五十五公分處射入，在右大腿內側距腳跟五十三公分處射出，貫穿右大
    腿，另一子彈則擊中馬明煌持有停放在上開巷道，車牌號碼ＢＺ－五一○九號自
    用小客車之前擋風玻璃（毀損部分未據告訴），彈頭掉落在駕駛座左側座椅下，
    而在庚○○逃入馬偕藥房之時，丙○○迅沿上揭無名巷道離去，因事出突然始料
    未及，驚慌過度而棄車逃逸，庚○○因上開右胸及右大腿槍傷致大量出血，當場
    休克死亡。而警方至現場搜證，於翌（二十八）日下午二時許，在上開車牌號碼
    ＣＱ－六五五六號自用小客車內駕駛座之腳踏墊下，扣得前述丙○○持有中附表
    編號二之手槍一支及子彈八顆（經試射四顆）。爾後，丙○○因上開槍擊事故發
    生，心情不佳，復於同年月二十九日下午四時三十五分許，在台北縣中和市○○
    路○段三九九巷六七之一號迷彩漆彈運動場內，持附表編號一之手槍，朝靶場之
    槍靶射擊子彈一發，遺留彈殼一枚。
三、嗣於八十八年六月十六日晚上九時三十分許，丙○○為利於逃避警方之追緝，前
    往桃園縣八德市○○路二八一號全家福汽車仲介公司（玖玖汽車聯盟），與該車
    行負責人癸○○商談購車事宜之際，埋伏附近之員警即持槍進入該車行內，欲逮
    捕丙○○，丙○○左側臀部遭警射擊中槍後，即先衝進隔壁辦公室內，將在門口
    之癸○○推撞入內並上鎖，因見後門上鎖不能開門脫逃，竟基於妨害自由及妨害
    公務之故意，雙手分持附表編號一及編號四之手槍，並以左手持槍勒緊癸○○頸
    部，右手持槍抵住癸○○下顎，將癸○○置於實力支配之下，剝奪癸○○之行動
    自由，自正門走出該車行，脅迫依法執行逮捕職務之員警不得靠近，否則將殺害
    人質等語，欲以此方法脫免逮捕，惟在丙○○挾持癸○○，走至停放在車行前方
    之其向不知情綽號「阿新」成年男子借用之車牌號碼ＮＭ－三六七七號自用小客
    車旁時，復將一隻手持槍抵住癸○○頸部，一隻手持槍對準警員陳榮順，施強暴
    、脅迫於警員陳榮順等人，妨害公務之執行，嗣經多名警員包圍射擊，丙○○右
    小腿中彈後，始棄械投降，為警捕獲，並當場扣得附表編號一、四之手槍各一枝
    、及口徑九釐米制式子彈十四顆（試射六顆），復於上開車牌號碼ＮＭ─三六七
    七號自用小客車內，扣得附表編號三之可發射子彈具有殺傷力之改造手槍一支，
    及直徑約八．五釐米之金屬彈頭之土造子彈五顆（試射三顆）。
四、案經台北縣警察局中和分局及台北市政府警察局中山分局報請台北地方法院檢察
    署檢察官偵查起訴。
    理  由
一、違反槍砲彈藥刀械管制條例部分：
    訊據被告丙○○就其持有附表編號一至四之手槍及子彈均坦承不諱，惟就附表編
    號一、二、四之手槍及子彈來源，最後於本院審理時辯稱均係八十八年四月初在
    西門町以一百萬元左右向不詳人士所買云云。
    惟查：
（一）扣案附表編號一至四手槍、改造玩具手槍，及口徑九釐米制式子彈八顆（試射
      四顆）、十四顆（試射六顆）、土造子彈五顆（直徑約八．五釐米之金屬彈頭
      ，試射三顆），均具殺傷力，又其中編號三之手槍，係由仿ＢＥＲＥＴＴＡ廠
      半自動手槍製造之現具手槍更換土造金屬槍管改造而成，機械性能良好，可擊
      發適用子彈，有內政部警政署刑事警察局八十八年七月一日（八八）刑鑑字第
      六００一七號函附同局八十八年六月四日刑鑑字五一九二一號、同年月十七日
      刑鑑字第五七０六一號鑑驗通知書在卷可查。又上開口徑九釐米制式十四顆子
      彈，均可裝填於附表編號一、四之手槍，五顆土造子彈，均可裝填於編號三之
      槍枝，可擊發使用，有同局八十八年九月二十日（八八）刑鑑字第九二七八０
      號函在卷，並經本院勘驗屬實，有勘驗筆錄可徵。
（二）被告於警、偵訊及本院調查時，就持有附表編號一、二、四手槍及子彈之時間
      略有出入，然就該等槍彈來源，供稱：附表編號一、二手槍及子彈為大哥丁○○生前於八十五、六年間給伊的（參偵查卷一０一四五號，下稱偵查卷第五、
      四九、一五五、一五七頁，本院卷第二一一頁），附表編號四因甲○○在八十
      四、五年初因甲○○羈押於桃園監獄時，伊辦理會客時．丁告訴伊槍埋在建國
      高架橋農安街口地點，但伊迄八十八年五月底才取出（參偵查卷第一五頁、一
      五四頁，本院八十九年八月四日訊問筆錄）等語，前後大致相同，其突於最後
      審理時乃稱，該等槍彈均係於八十八年間購得，按諸槍彈非如一般市場買賣，
      倘無特殊管道非得任意購得，然被告就出售之人名或綽號全無記憶，論及價額
      亦含糊其詞，顯屬事後翻異之詞，自難採信。
（三）又被告就附表編號三改造玩具手槍及子彈，固曾於警訊、偵訊時稱為其所改造
      然於本院調查、審理時，則均否認有改造情事，辯稱購得時即已改造完畢，其
      並無改造技術。參諸被告先稱該把槍支在圓環那邊改造，在模型店買材料（偵
      查卷五一頁），嗣稱在西門町買的，在民族東路五三０號四樓家中改造（偵查
      卷一五六頁），先後購買地點、改造場所均有出入，被告自白內容非無瑕疵；
      況除被告上開自白外，並無其他改造手槍之補強證據，自不得據此先後不符之
      自白而認定玩具手槍為被告所改造。依此，公訴意旨僅憑被告之自白即認定被
      告改造附表編號三之玩具手槍，核與證據法則有違，因而被告持有槍彈部分，
      堪予認定。
二、殺人部分：
    訊據被告就右揭事實二部分，除辯稱伊在開完第一槍後滑倒，所射三槍均因庚○○先持槍對之作射擊狀，始開槍反擊，且依當時危害之狀態，除反擊一途，別無
    第二選擇，合於正當防衛之規範外，餘均坦承不諱，就其中靶場部分之事實，核
    與警訊、偵訊之供述，及目擊證人林卉蓁於警訊、偵訊中，林色琴於偵訊中之證
    詞一致，復有現場照片在卷可稽，又附表一之手槍試射之彈頭、殼與涉槍檔存資
    比對結果，與送鑑「庚○○槍擊之槍彈案」之彈殼二顆、彈頭一顆，及送鑑「漆
    彈射擊場射擊案」之彈殼一顆，其彈殼之彈底紋痕特徵及彈頭來復線紋痕特徵相
    吻合，均係由同一槍枝所擊發，有內政部警政署刑事警察局八十八年六月二十一
    日（八八）刑鑑字第五七九五二號函、同局八十八年七月一日（八八）刑鑑字第
    六００一七函附八十八年十七日刑鑑字第五三七三六號鑑驗通知書在卷可憑。且
    查：
（一）前揭庚○○因處理票據而至農安街一二五巷二十號馬偕藥房，復因牙痛購藥，
      被告載同女友己○○途經農安街巧遇庚○○，乃駕車跟隨入該街一二五巷內，
      始悉庚○○在該藥房，嗣載往女友返家下車後始駛返吉林路並違規停駛於與無
      名巷交叉口乙節，有證人邱連得供稱當唐有一張開給伊之票退票，面額五十萬
      元，可能來找伊延期（參相驗卷第八七頁），又證人戊○○（馬偕藥房老闆娘
      ）證稱：「當時死者來說牙疼，說因剛從賭場出來，熬夜所以牙痛」（參相驗
      卷八八頁），又證人己○○於本院訊問時結證稱：「他來找我，帶我去賓館，
      在長春路附近，．．後來是下午快五點才離開，沒去到他處，他送我去上課，
      我到家時是五點十分左右，中途沒有去別的地方，路途大約開了十五分吧，我
      們從長春路出來，有經過農安街，路線不太記得了，好像有經過吉林路，好像
      經過馬偕西藥房，他繞進去巷子裡，因為他有看到一個人，他說看到一個穿白
      色衣服的人走進巷子裡，他才把車子開進去．．到建國北路左轉到我家，他沒
      有下車就走了，那天下午沒接到電話，那天好像關機，偶然他睡覺或和我在一
      起，他會關機．．在路上的時候，他在車子裡才開機吧」等語一致（參本院八
      十九年八月七日訊問筆錄），又被告駕車行經無名巷後出吉林路，亦經無名巷
      從事麵攤工作之人劉怡秀證述目擊車輛經過等語（參相驗卷八一頁）。雖劉怡
      秀證稱多次見被告駕車續行該處，惟此為被告否認，辯稱僅有一次，惟查另一
      證人壬○○於農安街一二五巷二七號水果攤，在一二五巷與無名巷交叉處，隔
      無名巷與同巷二三號麵攤斜相對，該一二五巷寬約七．五公尺，與寬約七公尺
      之無名巷直交，有本院八十九年八月四日勘驗筆錄可憑，被告當日駕駛之銀色
      賓士大型車輛在該窄巷內極其省目，倘在一二五巷、無名巷中繞行數次，壬○○斷無不可能全無印象，但其證稱當天未見有賓士車在附近繞行（見本院一七
      五頁），一二五巷二六號冷氣行辛○○證述亦同此，是劉怡秀曾稱見該車約繞
      了三圈云云，次數或有錯誤。又證人賴啟才（該日六時許現場勘驗警員）亦證
      稱：「在吉林路近農安街巷口文具店處發現一可疑車輛，是銀色ＣＱ－六五五
      六，賓士Ｓ三二０，它停放在紅磚道旁，該處之前已有車被拖吊的痕跡，但該
      車又停放該地，且車朝農安街一二五巷，在該車上應可監視馬偕診所出入的情
      形。該處停放點為經常拖吊加強處，且劃紅線」（參偵查卷第四二頁）；且證
      人戊○○另證稱：「那天庚○○來西藥房，從他來找我，到最後在西藥房倒下
      大約一、二十分鐘」（參本院八十九年八月四日訊問筆錄），復經本院八十九
      年八月四日現場勘驗結果，自被告當時停車處距馬偕西藥房約四十五公尺，從
      停車位置巷口確可見馬偕西藥房，本院實際現場測試，自下午五時五十三分左
      右自馬偕西藥房出發，至建國北路口僅耗時約四分鐘，距離約七百公尺，有現
      場勘驗筆錄在卷可稽，是被告供稱自農安街遇見庚○○，見庚○○轉進一二五
      巷馬偕藥房後，送返女友回建國北路，再折返無名巷口違規停車（未耗多時尋
      停車位），需時不逾十五分鐘，與上揭戊○○上開證詞稱庚○○在其店內停留
      約十餘分鐘，堪予配合。
（二）本案槍擊前，庚○○前往檳榔攤購煙後，確與被告在檳榔攤前有拉扯旋轉之動
      作，且庚○○即自腰際取出具殺傷力之以色列ＩＭＩ廠ＪＥＲＩＣＨＯ九四一
      Ｆ型口徑九釐米之半自動手槍一支乙節，經證人林明毅（農安街一二五巷二四
      、二六號前檳榔攤）證稱：「之前黑衣男子來我攤位買菸，白衣男子較黑衣人
      高」（相驗卷一六頁），又證人辛○○（農安街一二五巷二六號冷氣行維修保
      養員工）證稱：「我在受僱之檳榔攤前看到一位黑上衣男子，約一百七十五分
      瘦之成年男子與一位身穿白色上衣著長褲成年男子互拉扯．．因白衣服的人被
      檳榔攤擋住，只見黑色那位拔出手槍（腰際間），約二三公分長，見狀即進入
      電器行」，「我是看到其中一名男子從無名巷快速跑至一二五巷後（是徒步，
      身後並無他人一同過來）就與另一名男子拉扯，中間沒有交談即互拉扯，拉扯
      約三、四秒，其中一位黑色衣服的人就掏槍了。」（參相驗卷第一四、一五頁
      ）「一名穿白上衣男子跑進一二五巷五六號檳榔攤前與一名穿黑衣男子以手要
      抱住或拉拉扯扯之動作，但沒有聽見有爭吵之聲音」，「因我是蹲著在工作，
      只抬頭看見其中一人手從腰際掏出一把手槍後，我就往店內跑，不敢向外追出
      察看，但下半身看見手持槍的人是穿黑或深色之長褲。」（參相驗卷一四二頁
      ）「我只看見一個人掏槍，至於另外一個人，有無掏出槍或先掏槍，我不清楚
      ，至於後來槍擊經過，因我跑入店中，就沒看到」（參一０一四五號偵查卷，
      下稱偵查卷，第一七一頁），「我蹲在門口，看到一個人自前面走檳榔攤，我
      不理他們，後來再抬頭看，那時他們二人在攤販前，其中有個人背對我，穿黑
      褲子，另外一個人被擋住了，黑衣褲的人那人有拔槍，那天有下雨（毛毛雨）
      他們推來推去，之前沒有發生聲響，我不理會，之後看到黑衣褲的人拔槍，我
      看了幾秒鐘，就往裡面跑，我沒有看到誰跌倒，我不能確定自巷口進來的人站
      在那裡，槍好像是黑的．．我可以確定那兩個人推來推去，向西藥房移動」可
      憑（參八十九年八月十一日訊問筆錄），又查獲之庚○○持有以色列ＩＭＩ廠
      ＪＥＲＩＣＨＯ九四一Ｆ型口徑九釐米半自動手槍係黑色，槍號為00000
      000號（經變造為00000000），槍管內具六條來復線，機械性能良
      好，及其持有之子彈十五顆，均具殺傷力，有內政部警政署刑事警察局八十八
      年六月十四日刑鑑字第五０二０二號鑑驗通知書在卷。
（三）庚○○掏槍後，於被告射擊第一槍之前，確曾持槍與被告對峙，此有證人戊○○證稱：「我當時站在開設之馬偕藥局門口，看見綽號蟲蟲與一名男子持槍對
      峙（相驗卷第五八頁）」「他外走，我跟著他身後，打開診所門要找他時，就
      看到死者就站在水果攤前，背對著我，另一人與他對峙，兩人持槍互對」，「
      他們開槍情形我沒看到，我已躲入店內」（參相驗卷八八頁），「庚○○背對
      著我，兇手面對我，當時他們二人持槍互對，都站著，都持槍．．他比重重（
      蟲蟲）高十幾公分」，「當時他們二人都站著，沒有人跌倒在地，兩人平舉持
      槍對峙．．當時他們站距離很近只二、三步遠，我跑進藥局不久，就聽到重重
      衝進我店內．．」（參偵查卷一五六九頁），「出去時他們都有拿槍，我那時
      還沒有聽到槍聲，就馬上躲回來，我看到庚○○及丙○○各拿槍互對，就進來
      了」（參本院八十九年八月四日訊問筆錄）等語可稽。
（四）被告對庚○○射擊第一槍後，庚○○邊退向馬偕藥房，邊仍側身朝被告方向作
  射擊狀，被告見狀乃向庚○○連開二槍後沿無名巷逃往吉林街之事實，有證人
      壬○○（農安街一二五巷二七號水果攤）之證詞：「我在水果攤聽到乙聲槍聲
      響即抬起頭來發現綽號重重之人手持乙把手槍，轉身要逃入西藥房．．有見到
      他（唐）有對歹徒作開槍狀後轉身，歹徒再對他開槍」（參相驗卷六七頁以下
      ），「聽到砰一聲，於是抬頭看見．．雙方舉槍互相射擊，但是灰白上衣男子
      連開二槍」（參相驗卷一０二頁），「我見到重重要跑進馬偕藥房時，手有拿
      槍，邊退邊拿槍對另一位男子做開槍狀」（參本院卷一七五頁），「一個已往
      西藥房跑，另一人跑向吉林路去」（參本院八十九年八月十一日訊問筆錄）及
      證人鍾貞娣（農安街一二五巷二三號麵攤）證稱：「聽到槍聲後，看到白衣黑
      褲男子從我店前路過」，及證人邱連得（馬偕藥房老闆）稱有聽到三聲槍響（
      參相驗卷八五頁）等語可憑。
（五）被告身高約一八０公分，以頭頂至肩下降高度約二五至三五公分，房高約一四
      五至一五五公分，則以平舉槍枝計，被告所射擊之第一槍，在槍口與庚○○約
      五十六公分至七十六公分之間，約一手臂長之距離下，自庚○○之右側前方，
      以水平略往下之角度，朝庚○○胸部射擊一發子彈，致該子彈自庚○○之右前
      胸近鎖骨處距地高一三一公分進入，向下向內，貫穿右肺、肺靜脈、心臟、左
      肺後，自左背後肩胛部下方距地高一二二公分射出；被告所射擊之接連二槍，
      其中一槍朝庚○○右大腿處射擊一發子彈，子彈自庚○○右大腿外側距腳跟五
      十五公分處射入，在右大腿內側距腳跟五十三公分處射出，貫穿右大腿，庚○○即因右胸及右大腿槍傷致大量出血，旋即休克死亡；另一槍則擊中馬明煌持
      有停放在農安街一二五巷道，車牌號碼ＢＺ－五一○九號自用小客車之前擋風
      玻璃，彈頭掉落在駕駛座左側座椅下等情，亦經台北地方法院檢察署檢察官督
      同法醫師相驗屍體及解剖屍體複驗屬實，分別製有勘驗筆錄、相驗屍體證明書
      、法務部法醫研究所八十八年七月十七日函附（八八）法醫所醫鑑字第○五五
      二號鑑定書，及台北市政府警察局八十八年七月一日北市警刑鑑字第八八二五
      四二六七００號函附中山分局轄內庚○○命案現場勘查報告可按。
（六）據上揭台北市警察局中山分局現場勘查報告內容，庚○○陳屍處右手仍緊握一
      把手槍，擊鎚已固定在後，子彈卻未進入槍膛。經本院於現場履勘時，到場勘
      驗員山派出所警員之九０手槍，不論該槍是否上彈匣，拉滑套未拉到底時，滑
      套彈回後，擊錘仍固定在後，復當庭測試庚○○持有之九厘米半自動手槍，退
      彈匣後（與內有子彈情形相同）拉滑套不拉到底，放手滑套彈回去後，擊錘亦
      會完全固定在後之情，有八十九年八月十一日勘驗筆錄、八十九年八月十八日
      審判筆錄、照片在卷可徵。依此，可茲推斷庚○○乃因拉滑套未拉至底，致子
      彈雖未上膛，仍使擊錘固定在後。細究多年使用槍械之庚○○何以未能將滑套
      拉至底，惟一合理之解釋，乃庚○○因被告第一發射擊要害後，欲拉滑套上膛
      射擊被告，體力卻已不支，此部分與被告所稱當時庚○○拔槍時，未見拉滑套
      動作，俟被告奪槍不成，為保全性命對之射擊第一槍後，庚○○邊退至馬偕藥
      局，邊回頭以左手置於右手槍支之滑套處等語相符。
（七）被告因在農安街與庚○○不期而遇，見庚○○在檳榔攤前購物，乃上前拍庚○○肩膀，因庚○○反轉取槍而與被告有拉扯旋轉之動作乙節，已如前述，徵諸
      被告駕駛之ＣＱ－六五五六號自小客車，於案發後翌日在吉林路近無名巷處查
      獲，經警採證，在駕駛座腳踏墊下查獲如附表編號二所示具殺傷力之手槍，並
      在車內尋獲被告多張照片等證物，有卷附台北市政府警察局中山分局偵辦庚○○被槍擊致死案報請檢察官指揮偵辦報告書可稽，是倘被告自始即有殺害庚○○之故意，何以下車時僅攜帶一把槍枝？又被告當可預期庚○○身有槍械，何
      以不趁庚○○面朝檳榔攤背對被告之際直接持槍射擊，反而用手拍庚○○肩膀
      ，自陷性命於危險之境？倘被告先掏搶，何須拍庚○○肩膀，庚○○又何以得
      有機會轉身取槍？再倘庚○○死亡之結果在被告預期之內，何以被告射擊三槍
      後跑出無名巷時，經過其停駛之車輛旁，有充分之時間從容駛去，竟倉惶逃離
      ，棄置該顯眼內放個人照片等物品之銀色賓士車於違規停車處，令警方起疑進
      而查獲？益證被告並非預謀且初無殺人之意。另參諸庚○○於案發約前二星期
      處理其他若干賭債，心情不佳，情緒起伏不定，隨身攜帶九釐米半自動手槍，
      當日於他處曾亮槍經友人制止，有台北市政府察局刑事警察大隊偵四隊偵辦北
      聯幫幫主庚○○遭槍擊致死案偵查報告書可參（參相驗卷第四一頁），顯示庚○○當日情緒易怒，且訊之現場目擊證人均無人看到被告先拔槍之情，參以被
      告自緝獲後，相較於供述持有槍彈部分反覆矛盾、猶疑不定，惟就其與庚○○
      間如何相遇、拉扯旋轉及三槍射擊經過，於警訊、偵訊、測謊錄影、本院訊問
      審理中，於其口述配合現場模擬肢體動作，除是否滑倒或跌倒射擊外，均大致
      相同，又雖上述現場目擊證人均無人見被告有滑倒，且自庚○○所中之二槍入
      出口均係由上往下方向觀之，被告應未滑倒或跌倒射擊，惟此節與被告主觀上
      是有殺人故意，抑或當時客觀上有現在不法侵害，被告出於防衛意思而射擊之
      判斷，實無判斷上之必然關連。
（八）雖據偵查卷附內政部警政署刑事警察局八十八年七月十四日刑鑑字第六六八二
      三號之鑑驗通知書，認被告於測前會談中，陳述五月二十七日在台北市○○街
      與庚○○不期而遇，便向前打招呼，不料看見唐某拔槍，才開槍反擊。經
      Polygraph儀器以ZCT、SAT諸法測試，經比對分析，綜合測試結果，被告對本
      案並未說實話，惟按測謊調查，係利用一般被測謊者說謊時，每有情緒波動之
      反應，用以判別是否說謊，供資參考，進而搜查蒐集證據，突破被測者之心防
      ，探求事實，故測謊調查僅得止於證明被測謊者所述不實，其憑信力若何，仍
      應依職權為必要之調查，藉以究明實質的真實之所在，尚不能徒以有此形事實
      之存在，遽採為被測者有罪之犯罪證據，最高法院八十八年度台上字第五四一
      號判決可參。本案就上開測試結果而言，僅被告對該主題有說謊反應，然未能
      測出被告就何項特定問題所述不實；且研判受測者是否呈說謊反應，似依據測
      謊機紀錄受測者，對問題關心程度所呈現之呼吸、血壓脈膊及皮膚電阻等生理
      反應來分析研判，則以受測者即被告對其切身清白與否之關注，是否須負擔刑
      責，其心理上之負擔實不無影響及呼吸、血壓等反應，自難僅憑該測試結果即
      否認被告全部有利之辯解。
（九）綜上所述，本案係庚○○先轉身取槍朝被告方向前伸，被告奪槍不成，趁庚○○手槍被其左手自左向右撥去未回身之際，迅以左手自左褲袋內取出手槍交予
      右手擊發第一槍；庚○○要害中彈後，仍回頭側身將槍對向被告，惟因體力不
      支未能將滑套拉至底，致擊錘固定在後卻未上膛，被告於庚○○持槍對己之際
      ，復朝庚○○連發二槍之情，堪以認定。職是，庚○○既先取槍朝向被告，於
      中彈後仍回頭將槍口對向被告，雖庚○○所持手槍未上膛，惟自槍枝外觀並無
      從知悉子彈已否上膛，自槍枝正面亦難見擊錘是否固定在後，有刑事警察局鑑
      識科乙○○證述在卷（參本院卷第一九三頁），況庚○○所持者確係有殺傷力
      之槍枝，業如前述，當時在外觀上被告自有現時有生命即受戕害之不法侵害之
      客觀侵害情狀。則被告因見庚○○取槍，為防衛自己之生命受侵害，乃對庚○○胸部射擊第一槍；嗣庚○○中彈後，仍回頭側身拉滑套擬上膛射擊被告，被
      告見狀復向庚○○射擊二槍，其中一槍射中腿部，均堪認係出於正當防衛行為
      。再者，被告於射擊第一槍之際，槍口與庚○○僅約五十六公分至七十六公分
      之間，約一手臂長之近距離下，其先於庚○○完成射擊準備，並取得優先射擊
      之時機，應可採取朝非心肺要害部分之防衛手段，惟被告竟自庚○○之右側前
      方，以水平略往下之角度，朝庚○○胸部射擊一發子彈，致該子彈自庚○○之
      右前胸近鎖骨處距地高一三一公分進入，向下向內，貫穿右肺、肺靜脈、心臟
      、左肺後，自左背後肩胛部下方距地高一二二公分射出；又庚○○要害中彈後
      ，體力不支，負傷朝馬偕藥房行進，仍側身回頭以置於腰際之右手持槍對向被
      告欲持槍之際，距被告已有五、六步之遠，有證人壬○○之證述可稽（參偵查
      卷第一七０頁），參以被告第一槍以近距射擊庚○○胸部要害，對庚○○造成
      重傷之情難謂無知覺，則在庚○○仍盡餘力雙手持槍朝向被告之際，亦應可採
      閃避或其他除槍擊外得排除之方式，惟仍續朝庚○○射擊二槍，其中一子彈貫
      穿庚○○右大腿，難謂防衛行為未逾必要之限度。職是，被告所為之防衛行為
      既過當，就過當行為之部分並不得阻卻違法，而仍具殺害庚○○之故意之行為
      ，而成立故意殺人罪，被告所為正當防衛之抗辯，尚不成立，僅得為減輕其刑
      與否之根據。
三、妨害自由、妨害公務部分：
    訊據被告否認有妨害癸○○自由之故意，或持槍朝向警察之妨害公務情事，辯稱
    ：伊於八十八年六月十六日晚上，遭警持槍進入上開車行圍捕時，立刻往後逃逸
    ，但因後門上鎖，情商癸○○合作，假裝遭伊挾持，以幫助伊脫免逮捕，因之伊
    一隻手搭癸○○肩膀，另一隻手持槍抵住癸○○頭部，朝車行前方行去，且本在
    身上之另一支槍枝，於伊撞入後面辦公室時，即已掉落，故並未雙手持槍挾持癸○○，亦無一手持槍抵住癸○○之同時，持另一支手槍對準警員云云。經查：
（一）被告於八十八年六月十六日晚上九時三十分許，在桃園縣全家福汽車仲仁公司
      （玖玖車行）處，先後遭警持槍追捕射擊左側腎部、右小腿各一槍之情，有卷
      附台灣台北看守所新收被告內外傷記錄表內所載被告自述可徵。
（二）證人癸○○警訊中證稱：「丙○○找經營之車行洽談購車事宜時，發現警方人
      員逼近，立即持隨身攜帶之手槍，向逼近之警方射擊一發，並立即以左手控制
      我的頸部，右手持槍抵住我頭部太陽穴部位，迫警方讓他離去」，「吳某將我
      押入屋內準備從後門逃逸時，發現門已無逃路，吳某再押我走出屋外，準備再
      押我開車載他離去」，核與偵訊時所述：「六月十六日晚上九點左右，警察直
      接衝進來，很多人叫丙○○不要動，我剛好坐吳之隔壁，吳馬上左手拿槍勒著
      我脖子，右手拿著槍指著我下顎，說讓他走，我那時也不敢反抗，心生畏懼，
      怕吳之槍枝會走火，無法逃脫，當時我怕被槍殺，他後來往後退，退到房間，
      打算從後面退，但因沒有通路，只好往前走，押我到他車前，叫我開車，但因
      他緊張，鑰匙也沒有，是放在我店中茶几上，車子也無法進入，他就與警方對
      開槍，他們雙方都有開槍」（偵查卷第四五頁）一致，足徵癸○○當時突遭被
      告持槍限制其行動自由，並因被告以加害生命之事恐嚇而心生畏懼，並無與被
      告有何情商脫免逮捕，佯裝遭挾持之情事。
（三）又據證人陳榮順警員證稱：「我一人先進店，因我穿防彈背心，達馬上拔出二
      把槍對著癸○○的脖子挾持他當人質，要我不要過去否則他要殺人質，我見狀
      不能開槍，之後他押住人質漸轉向後面房間，我在他轉屁股對著我，有空隙之
      際，我開一槍只擦傷他的臀部，他續押人質住後退，發現後面無門，他再押人
      質往前挪，他押人質近他那部BMW旁（車在門口）」，「他們靠近BMW車時，達
      有一槍抵住人質脖子，另一槍對著我，所以我見情勢不對，我才開槍，但沒射
      中他，隨後我喊『開槍』」，「（問：在車行時達有無持槍對準你？）有，當
      時他距我有十公尺左右」（偵查卷第一二０、一二一頁），並參諸經隔離訊問
      之證人陳永豐警員所證述：「我們組長入店內時達拔出二把對著人質，達左手
      勒人質脖子，右手持槍對著人質的頭，要我們不要過去，否則他要開槍。之後
      他押人質至後門，但後面無出路，他才前走，走向他放在店門BMW車的旁邊，
      我們要他不要再過來」，「他受傷倒下，我要達丟槍出來，他只丟出那枝銀色
      ，不肯丟出黑色，同仁才近身制服他起出那把黑槍」（偵查卷第一二二、一二
      三頁）等語，足徵被告所辯伊未持槍以脅迫執行公務之警員，挾人質出辦公室
      時僅餘一支槍在身云云，不足採信。
（四）又經現場查獲送鑑之彈殼三顆、彈頭一顆，其中二顆彈殼之彈底紋痕特徵相吻
      合，係由同一槍枝所擊發，其中一顆彈殼，與前二顆紋痕特徵不相吻合，應係
      由另一槍枝所擊發，此三顆彈殼均非被告持有編號一、四之槍支所擊發；另彈
      頭一顆經撞擊嚴重，其上無足資比對之紋痕，有內政部警政署刑事警察局八十
      八年七月一日（八八）刑鑑字第六００一七號函附同局八十八年六月二十八日
      刑鑑字第五九０八六號鑑驗通知書可參，且被告經Polygraph儀器以POT法測試
      ，當被問及在桃園被逮捕時，對警察開槍次數時，反應在「沒有開槍」，有內
      政部警政署刑事警察局八十八年七月十四日刑鑑字第六六八二三號鑑驗通知書
      可查，且依現場警員陳榮順、陳永豐之證述，亦均未見被告當時有持槍射擊子
      彈情事（偵查卷第一二二、一二三頁），查無被告於汽車仲介公司開槍之事證
      ，是被告辯稱當時並未開槍乙節，即非虛妄，因而本件事證明確，被告犯行堪
      予認定。
四、核被告所為，係犯槍砲彈藥刀械管制條例第七條第四項之未經許可持有手槍罪、
    第十一條第四項未經許可持有其他可發射子彈具有殺傷力之槍枝罪、第十二條第
    四項之未經許可持有子彈罪、刑法第二百七十一條第一項殺人罪、同法第三百零
    二條第一項剝奪人之行動自由罪、第一百三十五條第一項對於執行職務公務員施
    強暴脅迫罪，公訴意旨認被告就附表編號二之手槍所犯為同條例第十一條第一項
    未經許可製造其他可發射子彈具有殺傷力之槍砲罪嫌，尚有誤會如前述，起訴法
    條應予變更。被告先後持有如附表所示一、二、四之手槍、子彈之犯行，時間緊
    密，犯罪構成要件相同，顯係基於概括犯意為之，為連續犯，依刑法第五十六條
    之規定，以一罪論，並加重其刑。又被告分別以一持有手槍、子彈之行為，及持
    有其他可發射子彈具有殺傷力之槍枝、子彈之行為，均係一行為觸犯上揭同條例
    第七條第四項未經許可持有手槍罪、第十二條第四項未經許可有子彈罪，及第十
    一條第四項未經許可持有其他可發射子彈具有殺傷力之槍枝罪、第十二條第四項
    未經許可持有子彈之罪名，為想像競合犯，應分別從較重之同條例第七條第四項
    未經許可持有手槍罪，及第十一條第四項未經許可持有其他可發射子彈具有殺傷
    力之槍砲罪處斷；又此二罪間，犯意各別，行為互殊，應予分論併罰。又被告所
    犯剝奪人之行動自由罪、對於執行職務公務員施強暴脅迫罪二罪間，有方法結果
    之牽連關係，應從一重之剝奪他人行動罪處斷。被告就殺人部分所為係防衛過當
    行為，爰依刑法第二十三條但書，得減輕其刑，故死刑減為無期徒刑或十五年以
    上十二年以上有期徒刑，無期徒刑則減為七年以上有期徒刑，有期徒刑則減輕其
    刑二分之一。被告所犯上開槍砲彈藥刀械管制條例第七條第四項未經許可持有手
    槍罪、同條例第十一條第四項未經許可持有其他可發射子彈具殺傷力之槍砲罪、
    刑法第二百七十一條第一項殺人罪、同法第三百零二條第一項剝奪他人行動自由
    罪之間，犯意各別，罪名互異，應予分論併罰。爰審酌被告非法持有槍彈，並挾
    持人質企圖擺脫警方追緝，嚴重影響社會治安，及為商議賭債糾紛，突自庚○○
    身後以手拍肩膀叫喚，致當時情緒不穩定之庚○○先行拔槍，被告基於防衛意思
    而射擊，而防衛行為逾必要程度，致庚○○死亡之犯罪動機、目的、手段，與被
    害人平日關係並非友善、犯罪所生之損害及犯罪後態度等一切情狀，分別量處如
    主文所示之刑，並就併科罰金部分諭知易服勞役之折算標準，復定其應執行之刑
    ，以資懲儆。扣案如附表編號一至四之手槍四支，及口徑九釐米制式子彈鑑驗後
    所餘四顆、八顆、土造子彈二顆，均屬違禁物，應依刑法第三十八條第一項第一
    款沒收之。又被告所犯殺人犯行，依其犯罪之性質，併予宣告褫奪公權五年。再
    按犯槍砲彈藥刀械管制條例第七條、第十一條之罪，經判處有期徒刑者，應於刑
    之執行完畢或赦免後，令入勞動場所，強制工作，其期間為三年，為同條例第十
    九條第一項所明定。本院審酌被告持有手槍行為甚具嚴重性，其殺人犯行所表現
    之危險性，並對其未來行為之期待因素，認於連續持有手槍部分，應併予宣告保
    安處分，而持有改造槍枝部分，因前開部分業已宣告保安處分，即無再予以宣示
    之必要。
據上論斷，應依刑事訴訟法第二百九十九條第一項前段、第三百條、槍砲彈藥刀械管
制條例第七條第四項、第十一條第四項、第十二條第四項、第十九條，刑法第十一條
前段、第五十六條、第一百三十五條第一項、第二百七十一條第一項、第三百零二條
第一項、第二十三條但書、第五十五條、第三十七條第二項、第三十八條第一項第一
款、第五十一條第五款、第七款、第四十二條第二項、第三項，罰金罰鍰提高標準條
例第一條前段，現行法規所定貨幣單位折算新台幣條例第二條，判決如主文。
本案經檢察官高怡修到庭執行職務
中    華    民    國      八十九      年      九      月      五        日
                                      臺灣臺北地方法院刑事第一庭
                                          審判長法  官  陳興邦
                                                法  官  蔡惠如
                                    法  官  李莉苓
右正本證明與原本無異。
如不服本判決，應於判決送達後十日內，向本院提出上訴狀。
                                                書記官  林慧君
中    華    民    國      八十九      年      九      月      十一      日
附錄本案所犯法條全文
刑法第一百三十五條
對於公務員依法執行職務時，施強暴脅迫者，處三年以下有期徒刑、拘役或三百元以
下罰金。
意圖使公務員執行一定之職務或妨害其依法執行一定之職務或使公務員辭職，而施強
暴脅迫者，亦同。
犯前二項之罪，因而致公務員於死者，處無期徒刑或七年以上有期徒刑。致重傷者，
處三年以上十年以下有期徒刑。
刑法第二百七十一條
殺人者，處死刑、無期徒刑或十年以上有期徒刑。
前項之未遂犯罰之。
預備犯第一項之罪者，處二年以下有期徒刑。
刑法第三百零二條
私行拘禁或以其他非法方法，剝奪人之行動自由者，處五年以下有期徒刑、拘役或三
百元以下罰金。
因而致人於死者，處無期徒刑或七年以上有期徒刑，致重傷者，處三年以上十年以下
有期徒刑。
第一項之未遂犯罰之。
槍砲彈藥刀械管制條例第七條
未經許可，製造、販賣或運輸火炮、肩射武器、機關槍、衝鋒槍、卡柄槍、自動步槍
、普通步槍、馬槍、手槍或各類砲彈、炸彈、爆裂物者，處死刑、無期徒刑或七年以
上有期徒刑；處徒刑者，併科新臺幣三千萬元以下罰金。
未經許可，轉讓、出租或出借前項所列槍砲、彈藥者，處無期徒刑或五年以上有期徒
刑，併科新臺幣一千萬以下罰金。
意圖供自己或他人犯罪之用，而犯前二項之罪者，處死刑或無期徒刑；處徒刑者，併
科新臺幣五千萬元以下罰金。
未經許可，持有、寄藏或意圖販賣而陳列第一項所列槍砲、彈藥者，處五年以上有期
徒刑，併科新台幣一千萬元以下罰金。
第一項至第三項之未遂犯罰之。
槍砲彈藥刀械管制條例第十一條
未經許可，製造、販賣或運輸第四條第一款所稱其他可發射金屬或子彈具有殺傷力之
各式槍砲者，處五年以上有期徒刑，併科新臺幣一千萬元以下罰金。
未經許可，轉讓、出租或出借前項所列槍砲者，處三年以上十年以下有期徒刑，併科
新臺幣七百萬元以下罰金。
意圖供自己或他人犯罪之用，而犯前二項之罪者，處無期徒刑或七年以上有期徒刑，
併科新臺幣一千萬元以下罰金。
未經許可，持有、寄藏或意圖販賣而陳列第一項所列槍砲者，處一年以上七年以下有
期徒刑，併科新臺幣七百萬元以下罰金。
第一項至第三項之未遂犯罰之。
槍砲彈藥刀械管制條例第十二條
未經許可，製造、販賣或運輸子彈者，處一年以上七年以下有期徒刑，併科新臺幣五
百萬元以下罰金。
未經許可，轉讓、出租或出借子彈者，處六月以上五年以下有期徒刑，併科新臺幣三
百萬元以下罰金。
意圖供自己或他人犯罪之用，而犯前二項之罪者，處三年以上十年以下有期徒刑，併
科新臺幣七百萬元以下罰金。
未經許可者，持有、寄藏或意圖販賣而陳列子彈者，處五年以下有期徒刑，併科新臺
幣三百萬元以下罰金。
第一項至第三項之未遂犯罰之。


司法院資訊處製作；財團法人民間司法改革基金會備份。
